【裁判字號】    98,訴,207
【裁判日期】    991026
【裁判案由】    返還不當得利
【裁判全文】
臺灣苗栗地方法院民事判決               98年度訴字第207號
原      告  典陞企業科技股份有限公司
法定代理人  溫嵩峨
訴訟代理人  江錫麒律師
            黃淑齡律師
被      告  洪瑞煌
上列當事人間請求返還不當得利事件，本院於民國99年10月5 日
言詞辯論終結，判決如下：
    主  文
原告之訴駁回。
訴訟費用由原告負擔。
    事  實
一、原告起訴主張：原告與被告為舊識，被告告以設於馬來西亞
    之紅影業務有限公司（即RED IMAGE MARKETING SDN BHD ，
    下稱紅影公司）有兄弟牌、批號LC41、LC47、LC900 等墨水
    匣一批欲出售，被告並受紅影公司之委託與原告洽談買賣上
    述墨水匣事宜。嗣後原告依被告之指示，將上述4700套墨水
    匣之總貨款美金108,100 元匯入被告設於香港之匯豐銀行、
    帳號000000000000號之帳戶，由被告代理紅影公司收取貨款
    。詎原告於民國97年3 月18日匯入上開貨款後，迄今仍未收
    到訂購之墨水匣，亦未收到任何退款。被告雖辯稱其已在中
    國深圳地區以12萬元人民幣及70萬元港幣之現金交付上述貨
    款予紅影公司經理趙士杰，惟迄未提出證據以實其說，是否
    確實交付貨款已屬有疑。又原告與紅影公司間就買賣系爭墨
    水匣一事並無簽約，雙方之意思表示並未合致，故買賣契約
    自始未成立。原告與紅影公司間之買賣關係既不成立，則被
    告以紅影公司委託人身份受領貨款美金108,100 元即無法律
    上之原因而受有利益，爰依民法第179 條、第182 條規定，
    請求被告返還美金108,100 元等語。並聲明：(1)被告應返還
    原告新台幣3,556,706 元（依98年5 月21日聲請支付命令時
    之美金匯率32.902計算），及自支付命令送達之翌日起至清
    償日止，按年息5 ％計算之利息。(2)訴訟費用由原告負擔。
二、被告抗辯：原告之法定代理人溫嵩峨向紅影公司購買兄弟牌
    墨水匣一批，紅影公司並委託被告與原告商談墨水匣之單價
    及交貨方式等事宜。嗣後溫嵩峨與合夥人張吉村先生至馬來
    西亞與紅影公司人員會同驗貨，溫嵩峨再與紅影公司經理趙
    士杰在中國確認上述墨水匣之交易。雙方就兄弟牌墨水匣47
    00套、總價美金108,100 元達成合意後，因雙方於香港並無
    金融帳戶，故約定由原告將上開貨款匯至被告於香港設立之
    銀行帳戶，再轉交予紅影公司。原告於97年3 月18日將美金
    108,100 元匯至被告之香港帳戶，因適逢下午，故被告於同
    日以自己所有之12萬元人民幣現金給付紅影公司經理趙士杰
    ，再於19日交付70萬元港幣之現金，然趙士杰並未開立收據
    。故被告僅提供帳戶供原告與紅影公司使用，所受領之上開
    貨款亦已轉交紅影公司，絕無不當得利之情事。並聲明：(1)
    原告之訴駁回。(2)訴訟費用由原告負擔。
    理  由
一、本院為行集中審理協同兩造協議並簡化爭點整理如下：
（一）不爭執事項：
    (1)原告於97年3 月14日向馬來西亞紅影業務公司購買總價美
      金108,100 元之墨水匣一批，並將上開貨款匯入被告所有
      設於香港之匯豐銀行、帳號：000000000000號之帳戶。
    (2)原告將前項貨款匯入被告所有之前項帳戶，係基於被告為
      紅影公司之委託人身分。
    (3)紅影公司迄今均未給付任何墨水匣予原告。
（二）爭執事項：
      原告依不當得利之規定請求被告返還美金108,100 元，有
      無理由？
二、爭點：原告依不當得利之規定請求被告返還美金108,100 元
    ，有無理由？
（一）按當事人互相表示意思一致者，無論其為明示或默示，契
      約即為成立；又稱買賣者，謂當事人約定一方移轉財產權
      於他方，他方支付價金之契約。當事人就標的物及其價金
      互相同意時，買賣契約即為成立；民法第153 條第1 項及
      第345 條分別定有明文。又當事人締結買賣之債權契約，
      並非要式行為，僅須對於買賣契約必要之點，即價金及標
      的物意思表示一致，買賣契約即為成立（最高法院40年台
      上字第1482號、69年台上字第1710號裁判意旨參照）。原
      告主張其與紅影公司間就兄弟牌墨水匣之買賣自始不成立
      （卷第79、92、105 頁），被告受領系爭美金108,100 元
      貨款為無法律上原因，應予返還等語；被告則抗辯係依原
      告及紅影公司之請求而提供帳號供原告匯入貨款，並已將
      貨款轉交紅影公司，並無不當得利等語。則本件首應審究
      者為：原告與紅影公司間就兄弟牌墨水匣之買賣是否成立
      ？經查：
    (1)原告於支付命令聲請狀中自陳與紅影公司間有兄弟牌、批
      號LC41、LC47、LC900 墨水匣1 批、總價美金108,100 元
      之買賣，故將貨款美金108,100 元匯入被告所有之帳號等
      節，迄於本院審理前階段，亦主張透過紅影公司委任之被
      告洽談上開墨水匣買賣事宜，並曾與紅影公司之董事張財
      來論及墨水匣之數量、金額及交貨日期（卷第21、22頁）
      ，並稱：「當初被告講墨水匣4700套、價格為美金108,10
      0 元，之後曾到馬來西亞看這批貨，是紅影公司張財來董
      事派人帶我們去檳城看貨，回台灣後價金、交貨方式都跟
      被告談，被告也曾傳過墨水匣型號給我」等語（卷第92頁
      ）。被告亦稱：「當初跟原告談美金25元1 套，約5000套
      。美金108,100 元是原告與紅影公司談定的，4700套則是
      原告到馬來西亞看完貨後定的數量。原告到馬來西亞看貨
      前，紅影公司有委託我與原告談單價、交貨方式，原告看
      完貨後就變成美金23元1 套、4700套。」等語（卷第92、
      93頁）。足證原告與紅影公司間就買賣之必要之點，亦即
      標的物：兄弟牌、批號LC41、LC47、LC900 墨水匣（共47
      00套）及價金：美金108,100 元之意思表示已合致，揆諸
      前揭判決意旨，雙方間雖無簽訂書面契約，但就買賣之必
      要之點既已達成合意，則契約自已成立。況原告已依約於
      97年3 月18日給付貨款美金108,100 元，顯見其已明知該
      買賣契約係屬成立，故其事後於本院99年6 月9 日審理時
      始翻異前詞主張與紅影公司間之買賣自始不成立云云，難
      謂真實，法律見解亦有未洽，均不足採。
    (2)又原告曾對訴外人張吉村等人提起詐欺罪告訴，經台灣新
      竹地方法院檢察署以98年度偵字第2362號、98年度偵續字
      第73號、98年度偵續一字第12號案件偵查後均不起訴處分
      。而原告於上開詐欺案件中均指稱：其與張吉村合資向紅
      影公司購買總價美金108,100 元之墨水匣一批，原告於97
      年3 月17日將貨款匯予本件被告轉交紅影公司等語；另原
      告遭訴外人上德股份有限公司向台灣新竹地方法院提起97
      年度訴字第500 號損害賠償訴訟，於該訴訟中原告亦自承
      ：其經負責人溫嵩峨之舊識洪瑞煌告知紅影公司有兄弟牌
      墨水匣一批欲出售，價錢可議，型號數量分別為：LC41、
      1700組，LC47、1000組，LC900 、2000組。嗣後溫嵩峨與
      張吉村至馬來西亞紅影公司之倉庫查看貨物，並由原告與
      張吉村各出資一半合買上開貨物等語。惟經法院審理後認
      定上開墨水匣係被告單獨向紅影公司所購買，而非與張吉
      村合資購買等情，業經本院調取上開偵查卷宗核閱明確，
      並有台灣新竹地方法院97年度訴字第500 號損害賠償事件
      判決1 份附卷足參（見新竹地檢署98年度偵續一字第12號
      卷第26至36頁）。且原告於本院審理時復表示其於上開偵
      查中之陳述實在，對不起訴處分書均無意見等語明確在卷
      （卷第105 頁），故不論是判決認定之獨資購買或其所自
      承之合資購買，均足證原告確實向紅影公司購買前述總價
      美金108,100 元之兄弟牌墨水匣4700組，故其事後否認與
      紅影公司間成立買賣關係，純係臨訟飾詞，委無足取。
（二）按無法律上之原因而受利益，致他人受損害者，應返還其
      利益。雖有法律上之原因，而其後已不存在者，亦同；民
      法第179 條亦有明文。再主張不當得利請求權之原告，係
      因自己之行為致造成原由其掌控之財產發生主體變動，則
      因該財產變動本於無法律上原因之消極事實舉證困難所生
      之危險自應歸諸原告，始得謂平。是以原告對不當得利請
      求權之成立要件應負舉證責任，亦即原告必須證明其與被
      告間有給付之關係存在，且被告因其給付而受有利益以及
      被告之受益為無法律上之原因，始能獲得勝訴之判決（最
      高法院77年度台上字第1756號、91年度台上字第1673號、
      94 年 度台上字第2065號判決意旨足參）。末按所謂無法
      律上之原因，即指其給付欠缺給付之目的，故主張該項不
      當得利請求權存在之當事人，自應舉證證明其欠缺給付之
      目的，始符舉證責任分配之原則（最高法院98年度台上字
      第1913號、94年度台上字第542 號判決意旨可參）。原告
      既主張被告受領其給付之美金108,100 元係無法律上原因
      ，揆諸前揭判決意旨，則原告自應就其給付欠缺給付之目
      的及不當得利請求權之成立要件負舉證責任。
（三）再查，原告因被告為紅影公司之委託人，故於97年3 月18
      日將向紅影公司購買兄弟牌墨水匣之貨款美金108,100 元
      匯入被告所有設於香港之匯豐銀行、帳號：000000000000
      號之帳戶之事實，為兩造所不爭執。而代理人於代理權限
      內，以本人名義所為之意思表示，直接對本人發生效力；
      民法第103 條亦有規定。是原告既明知被告為紅影公司之
      委託人，並受紅影公司委託而提供上開帳戶供其給付貨款
      ，則被告受領貨款之效力當然直接歸屬於本人即紅影公司
      無疑。準此，系爭貨款之給付關係自存在於原告與紅影公
      司之間，而非兩造之間甚明。又因給付而受利益者，倘該
      給付係依有效成立之債權契約而為之，其受利益即具有法
      律上之原因，尚不生不當得利問題（最高法院77年度台上
      字第165 號裁判要旨參照）。原告與紅影公司間就兄弟牌
      4700組之墨水匣確有買賣關係存在，已詳如前二、（一）
      所述，則原告依買賣契約給付價金予紅影公司之代理人即
      被告，並無欠缺給付之目的，且被告代紅影公司基於該有
      效之買賣契約而受領系爭貨款美金108,100 元，自屬有法
      律上之原因，而不生不當得利之問題。
（四）至原告一再爭執被告未能舉證證明其已將系爭貨款美金10
      8,100 元交予紅影公司，自應負返還貨款之責云云。然被
      告有無交付貨款予委託人紅影公司，乃被告與紅影公司間
      委任之內部關係，與原告本無所涉，原告既否認與被告間
      有委任關係（卷第79、91頁），即無因終止委任關係後請
      求返還貨款之權。況本件之給付關係係存在於原告與紅影
      公司間，業如前述，亦即受有利益者並非被告，故原告向
      被告請求返還貨款美金108,100 元，自屬無稽。
（五）綜上所陳，原告既未能舉證證明被告無法律上原因而受有
      美金108,100 元之利益，故其主張依民法不當得利之規定
      ，請求被告返還美金108,100 元，顯無理由，應予駁回。
三、本件事證已臻明確，兩造其餘攻擊防禦方法及舉證，經核均
    與判決結果不生影響，爰無庸一一論述，附此敘明。
四、據上論結，原告之訴為無理由，依民事訴訟法第78條，判決
    如主文。
中    華    民    國    99    年    10    月    26    日
                  民事庭法  官  黃怡玲
以上正本係照原本作成。
如對本判決不服，須於判決送達後20日內向本院提出上訴狀（須
附繕本）。
                        書記官  孫銘宏
中    華    民    國    99    年    10    月    26    日

司法院資訊處製作；財團法人民間司法改革基金會備份。
